---
title: "Tarea A1"
author: "María Sánchez Paniagua"
output: html_document
---

```{r setup, include=FALSE}
knitr::opts_chunk$set(echo = TRUE)
```

# Ejercicios iniciales

1. Con los datos de los buitres leonados:


```{r}
heartbpm <- c(47.53, 48.27, 49.51, 51.09, 52.57, 54.30,
54.25, 54.45, 57.95, 60.92, 61.91, 77.92,
82.07, 82.95, 83.94, 86.96, 90.42, 92.93, 100.05)
metabol <- c(6.15, 6.31, 6.43, 6.78, 6.86, 6.90, 7.37, 7.41,
8.24, 9.22, 8.16, 12.61, 15.26, 13.09, 14.59,
17.35, 18.57, 19.00, 20.70)
vulture <- data.frame(heartbpm, metabol)
rm(heartbpm, metabol)
attach(vulture)

```


(a) Dibujar la nube de puntos con la instrucción plot().


```{r}
plot(vulture$heartbpm, vulture$metabol, xlab = "Frecuencia Cardíaca", ylab = "Tasa metabólica", main = "Relación entre Frecuencia Cardíaca y Tasa metabólica")
```


(b) Añadir la recta de regresión con la instrucción abline().


```{r}
plot(vulture$heartbpm, vulture$metabol, xlab = "Frecuencia Cardíaca", ylab = "Tasa metabólica", main = "Relación entre Frecuencia Cardíaca y Tasa metabólica")
model <- lm(metabol ~ heartbpm, data = vulture)
abline(model, col = "red")
```



(c) Dibujar el gráfico de residuos vs. valores ajustados con la función plot() aplicada al objeto
lm.

```{r}
plot(residuals(model) ~ fitted(model), main = "Residuos vs. Valores Ajustados")
abline(h = 0, col = "red")
```


(d) Añadir al gráfico de dispersión del apartado (a) la curva de regresión parabólica.
Nota: Esto último se puede hacer con la instrucción lines() o con la instrucción curve( , add = TRUE).

```{r}

plot(vulture$heartbpm, vulture$metabol, xlab = "Frecuencia Cardíaca", ylab = "Tasa metabólica", main = "Relación entre Frecuencia Cardíaca y Tasa metabólica")

# Añadir la recta de regresión y la curva de regresión parabólica
model <- lm(metabol ~ heartbpm, data = vulture)
model + abline(model, col = "red")

model_quad <- lm(metabol ~ heartbpm + I(heartbpm^2), data = vulture)
model_quad + curve(predict(model_quad, newdata = data.frame(heartbpm = x)), add = TRUE, col = "blue")

```



2. Con los datos de la tensión arterial sistólica y la edad de los 69 pacientes que podemos encontrar
en la web de www.fisterra.com

https://www.fisterra.com/formacion/metodologia-investigacion/tecnicas-regresion-regresion-lineal-simple/

calcular los coeficientes de regresión de la recta mínimo cuadrática.


```{r}
library(RCurl)
library(XML)

url <- "https://www.fisterra.com/formacion/metodologia-investigacion/tecnicas-regresion-regresion-lineal-simple/"
html_content <- getURL(url)
tables <- readHTMLTable(html_content)
datos <- tables[[2]]

# Habría que reestructurar el dataframe

#modelo <- lm(tension_sistolica ~ edad, data = datos)
#summary(modelo)
```



# Ejercicios del Libro de Faraway

1. (Ejercicio 1 cap. 1 pág. 12)
The dataset teengamb concerns a study of teenage gambling in Britain. Make a numerical and
graphical summary of the data, commenting on any features that you find interesting. Limit the
output you present to a quantity that a busy reader would find sufficient to get a basic understanding
of the data.


```{r}
#chooseCRANmirror()
library(faraway)


data(teengamb, package = "faraway")

# Resumen numérico
summary(teengamb)

# Medias de las variables numéricas
mean(teengamb$gamble)
mean(teengamb$income)
mean(teengamb$verbal)

# Desviaciones estándar
sd(teengamb$gamble)
sd(teengamb$income)
sd(teengamb$verbal)

# Gráficos
# Histograma de la cantidad apostada
hist(teengamb$gamble, main="Histograma")

# Diagrama de caja de ingresos
boxplot(teengamb$income, main="Diagrama de Cajas")

# Gráfico de dispersión entre cantidad apostada y verbal
plot(teengamb$verbal, teengamb$gamble, main="Gráfico de dispersión")

```


2. (Ejercicio 2 pág. 12)
The dataset uswages is drawn as a sample from the Current Population Survey in 1988. Make a
numerical and graphical summary of the data as in the previous question.

```{r}
# Carga del dataset uswages
data(uswages, package = "faraway")

# Resumen numérico
summary(uswages)

# Medias de las variables numéricas relevantes
mean(uswages$wage)
mean(uswages$education)

# Desviaciones estándar
sd(uswages$wage)
sd(uswages$education)

# Gráficos
# Histograma de salarios
hist(uswages$wage, main="Histograma", xlab="Salario")


```

  


# Ejercicios del libro de Carmona



### 3. (Ejercicio 1.3 del Capítulo 1 página 24)
Consideremos el problema de tráfico planteado en el apartado 1.2 de este capítulo, con la variable
independiente densidad y la variable dependiente raíz cuadrada de la velocidad. Con los datos
proporcionados en la tabla 1.1

```{r}

dens <- c(12.7,17.0,66.0,50.0,87.8,81.4,75.6,66.2,81.1,62.8,77.0,89.6,
18.3,19.1,16.5,22.2,18.6,66.0,60.3,56.0,66.3,61.7,66.6,67.8)
vel <- c(62.4,50.7,17.1,25.9,12.4,13.4,13.7,17.9,13.8,17.9,15.8,12.6,
51.2,50.8,54.7,46.5,46.3,16.9,19.8,21.2,18.3,18.0,16.6,18.3)
rvel <- sqrt(vel)
```

realizar el siguiente proceso:


(a) Dibujar la nube de puntos y la recta que pasa por los puntos (12.7,62.4) y (87.8,12.4).Dibujar el gráfico de los residuos con la densidad y el gráfico con las predicciones. Calcular la suma de cuadrados de los residuos.



```{r}
plot(dens, rvel, main = "Nube de Puntos y Recta Específica", xlab = "Densidad", ylab = "Raíz cuadrada de Velocidad")
abline(lm(rvel ~ dens), col = "red") # Ajusta y dibuja una recta de regresión lineal


# Dibujar el gráfico de los residuos
model <- lm(rvel ~ dens) 
residuos <- residuals(model)
plot(dens, residuos, main = "Gráfico de Residuos con Densidad", xlab = "Densidad", ylab = "Residuos")

# Dibujar el gráfico con las predicciones
newdata <- data.frame(dens = dens)
predicciones <- predict(model, newdata)
plot(dens, rvel, main = "Nube de Puntos y Recta Específica", xlab = "Densidad", ylab = "Raíz cuadrada de Velocidad")
abline(lm(rvel ~ dens), col = "red")  # Recta de regresión
lines(dens, predicciones, col = "blue")  # Línea de predicciones

# Calcular la suma de cuadrados de los residuos
suma_cuadrados_residuos <- sum(residuos^2)
cat("Suma de cuadrados de los residuos:", suma_cuadrados_residuos, "\n")

```



(b) Hallar la recta de regresión simple. Dibujar el gráfico de los residuos con la densidad y el
gráfico con las predicciones. Calcular la suma de cuadrados de los residuos.

La recta de regresión simple:

```{r}
model_simple <- lm(rvel ~ dens)
summary(model_simple) 
plot(dens, rvel, main = "Recta de Regresión Simple", xlab = "Densidad", ylab = "Raíz cuadrada de Velocidad")
abline(model_simple, col = "blue")
```

Para los residuos:

```{r}
residuos_simple <- resid(model_simple)
plot(dens, residuos_simple, main = "Residuos de la Regresión Simple", xlab = "Densidad", ylab = "Residuos")
```

La suma de cuadrados de los residuos:

```{r}
sum(residuos_simple^2)
```



(c) Mejorar el modelo anterior considerando una regresión parabólica. Dibujar el gráfico de los
residuos con la densidad y el gráfico con las predicciones. Calcular la suma de cuadrados de
los residuos.


```{r}
mparabolic <- lm(rvel ~ dens + I(dens^2))
summary(mparabolic)
```

Para los residuos:

```{r}
residuosp <- resid(mparabolic)
plot(dens, residuosp, main = "Residuos de la Regresión Parabólica", xlab = "Densidad", ylab = "Residuos")
```

La suma de cuadrados de los residuos:

```{r}
sum(residuosp^2)
```



(d) Calcular la capacidad de la carretera o punto de máximo flujo. Recordar que flujo = vel × densidad.


```{r}
flujo <- vel * dens
max_flujo <- max(flujo)
max_flujo_dens <- dens[which.max(flujo)]
max_flujo
max_flujo_dens
```


## 4. (Ejercicio 1.4 del Capítulo 1 página 24)
La siguiente tabla contiene los mejores tiempos conseguidos en algunas pruebas de velocidad en
atletismo en los Juegos Olímpicos de Atlanta:


```{r}
distancia <- c(100, 200, 400, 800, 1500, 5000, 10000, 42195)
tiempo_hombres <- c(9.84, 19.32, 43.19, 102.58, 215.78, 787.96, 1627.34, 7956.00)
tiempo_mujeres <- c(10.94, 22.12, 48.25, 117.73, 240.83, 899.88, 1861.63, 8765.00)
```


Si tomamos como variable regresora o independiente la distancia (metros) y como variable respuesta
o dependiente el tiempo (segundos):


(a) Calcular la recta de regresión simple con los datos de los hombres y dibujarla. Dibujar el gráfico de los residuos con la distancia y el gráfico con las predicciones. Calcular la suma de cuadrados de los residuos y el R2

```{r}
modelo_hombres <- lm(tiempo_hombres ~ distancia)
summary(modelo_hombres)

plot(distancia, tiempo_hombres, main = "Recta de Regresión para Hombres")
abline(modelo_hombres, col = "green")

# Residuos con la distancia
residuos_hombres <- resid(modelo_hombres)
plot(distancia, residuos_hombres, main = "Residuos de la Regresión para Hombres", ylab = "Residuos")
suma_cuadrados_residuos_hombres <- sum(residuos_hombres^2)

# Suma de cuadrados de los residuos
suma_cuadrados_residuos_hombres <- sum(residuos_hombres^2)
suma_cuadrados_residuos_hombres

# Cálculo del R^2
r2_hombres <- summary(modelo_hombres)$r.squared
r2_hombres
```


(b) Repetir el apartado anterior utilizando los logaritmos de las variables tiempo y distancia.

```{r}
modelo_hlog <- lm(log(tiempo_hombres) ~ log(distancia))
summary(modelo_hlog)

# Regresión con logaritmos para hombres
summary(modelo_hlog)
plot(log(distancia), log(tiempo_hombres), main = "Recta de Regresión Logarítmica para Hombres")
abline(modelo_hlog, col = "blue")

# Residuos de la regresión logarítmica
residuos_hombres_log <- resid(modelo_hlog)
plot(log(distancia), residuos_hombres_log, main = "Residuos de la Regresión Logarítmica para Hombres")

# Suma de cuadrados de los residuos para el modelo logarítmico
suma_cuadrados_rh <- sum(residuos_hombres_log^2)
suma_cuadrados_rh

# R^2 para el modelo logarítmico
r2_hombres_log <- summary(modelo_hlog)$r.squared
r2_hombres_log
```

(c) Repetir los dos apartados anteriores utilizando los datos de las mujeres.


```{r}
# Modelo lineal para mujeres
model_mujeres <- lm(tiempo_mujeres ~ distancia)
summary(model_mujeres)

# Gráfico de la recta de regresión para mujeres
plot(distancia, tiempo_mujeres, main = "Recta de Regresión para Mujeres", xlab = "Distancia", ylab = "Tiempo")
abline(model_mujeres, col = "red")

# Residuos para mujeres
residuos_mujeres <- resid(model_mujeres)
plot(distancia, residuos_mujeres, main = "Residuos de la Regresión para Mujeres", xlab = "Distancia", ylab = "Residuo")

# Suma de cuadrados de los residuos y R^2 para mujeres
suma_cuadrados_residuos_mujeres <- sum(residuos_mujeres^2)
print(suma_cuadrados_residuos_mujeres)

r2_mujeres <- summary(model_mujeres)$r.squared
print(r2_mujeres)

# Modelo logarítmico
model_mujeres_log <- lm(log(tiempo_mujeres) ~ log(distancia))
summary(model_mujeres_log)

# Gráfico de la recta de regresión logarítmica
plot(log(distancia), log(tiempo_mujeres), main = "Recta de Regresión Logarítmica para Mujeres", xlab = "Log(Distancia)", ylab = "Log(Tiempo)")
abline(model_mujeres_log, col = "purple")

# Residuos del modelo logarítmico
residuos_mujeres_log <- resid(model_mujeres_log)
plot(log(distancia), residuos_mujeres_log, main = "Residuos de la Regresión Logarítmica para Mujeres", xlab = "Log(Distancia)", ylab = "Residuo")

# Suma de cuadrados de los residuos y R^2 para el modelo logarítmico 
suma_cuadrados_residuos_mujeres_log <- sum(residuos_mujeres_log^2)
print(suma_cuadrados_residuos_mujeres_log)
r2_mujeres_log <- summary(model_mujeres_log)$r.squared
print(r2_mujeres_log)
```

